臺灣臺中地方法院刑事判決　　　　　　　　　　　　　九十年度易字第三八一五號
　　公　訴　人　台灣台中地方法院檢察署檢察官
　　被　　　告　乙○○
　　選任辯護人　陳光龍
右列被告因詐欺等案件，經檢察官提起公訴（九十年度偵字第一一六六八號），本院
判決如左：
    主  文
乙○○無罪。
    理  由
一、公訴意旨略以：被告乙○○在台中縣霧峰鄉○○路一○○之一二號開設乙○○診
    所，為從事醫療業務之人，並與中央健康保險局（下稱健保局）簽訂「全民健康
    保險特約醫事服務機構合約」，受託辦理全民健康保險特約醫事服務之業務，其
    竟意圖為自己不法之所有概括犯意，自八十八年「九二一地震」後，利用政府為
    照顧受害災民，持「九二一震災健保卡」就診不須蓋健保卡之便民機會，連續偽
    造不實之醫療資料，多次向健保局虛報保險對象丁○○、庚○○、戊○○、丙○○、辛○○及己○○（誤載為貞）等人之醫療費用，合計共詐領新台幣（下同）
    三千一百九十四元。因認被告涉犯刑法第二百十六條、第二百十五條之行使業務
    上登載不實文書罪、同法第三百三十九條第一項詐欺取財罪嫌。
二、按犯罪事實，應依證據認定之，無證據不得推定其犯罪事實；不能證明被告犯罪
    者，應諭知無罪之判決，刑事訴訟法第一百五十四條、第三百零一條第一項分別
    定有明文。又認定不利於被告之事實，須依積極證據，苟積極證據不足為不利於
    被告事實之認定時，即應為有利於被告事實之認定，更不必有何有利之證據；認
    定犯罪事實所憑之證據，雖不以直接證據為限，間接證據亦包括在內，然而無論
    直接或間接證據，其為訴訟上之證明，須於通常一般之人均不致有所懷疑，而得
    確信其為真實之程度者，始得據為有罪之認定，倘其證明尚未達到此一程度，而
    有合理性之懷疑存在時，即無從遽為有罪之確信，最高法院著有三十年上字第八
    一六號及七十六年臺上字第四九八六號判例可資參照。
三、本件公訴人認被告乙○○涉有上開行使業務上登載不實及詐欺取財罪之犯行，無
    非係以證人丁○○、庚○○、戊○○、丙○○、辛○○及己○○等人於健保局訪
    查及於偵查中證述詳實，復有全民健康保險特約醫事服務機構合約書、被告所虛
    構之醫療就診資料等物附卷足稽；且被告因就上開保險對象向健保局詐領費用一
    事，迭向全民健保爭議審議委員會及行政院衛生署提出行政救濟，因虛報詐領之
    情明確，而同此認定，並均予駁回處分，亦有行政院衛生署訴願決定書在卷足憑
    等為其主要論據。然訊據被告乙○○堅決否認有何公訴人所指之上揭犯行，辯稱
    ：伊並無製作不實醫療資料，向健保局詐領醫療費用之不法犯行，證人丁○○等
    人之證述內容，可能因時間久遠，其等記憶模糊，致均與事實不符，應不足為採
    ；另辛○○部分，於做完健康檢查後，伊後來有告知護士要塗銷健保卡（所蓋戳
    章）與退掛號費給辛○○，後來掛號費確有退予辛○○，而健保卡戳章未塗銷，
    可能係疏忽所致，並非故意製作不實醫療資料，向健保局申報醫療費用等語。
四、經查：
   （一）健保局係於八十九年八月間對於丁○○、庚○○、戊○○、丙○○、謝慧
         珠及己○○等人在八十九年一月至八月間之就診紀錄進行訪查，而上開人
         員除辛○○外，其餘之人均係持用九二一震災卡就診看病，此有該訪談紀
         錄附卷可憑，依此觀之，則其等受訪談之際，距離之前就醫時間，均已有
         相當長之時間，而其等大揭復係持用震災卡前往就醫，看診時均無須在震
         災卡上蓋用就醫之日期戳章等情，亦據其等證述在卷，是大部受訪談之就
         醫者，顯無法憑該震災卡回憶何時至何診所就醫；又一般至診所就醫看診
         ，並非屬重大事件，自難期待看診之病患，均能詳細記得就診之時間與次
         數，更何況健保局於訪談上開人員之時，依訪談紀錄所示，均未提示相關
         就診之醫療書面資料，則健保局對上開人員所作之訪談紀錄內容，是否可
         信，乃甚有疑議。
   （二）證人丁○○於健保局訪談時雖供稱：今年二月過年前後各去看感冒約二
         、三次，在乙○○診所看，除了二月就診外，之後迄今都未曾再至該診所
         就診˙˙˙等語，然其於八十九年十二月十二日偵查中檢察官訊問時則改
         稱：當時（指八十九年二月）去看（診）約有三、四次，之後六月左右看
         了三、四次，其他二月至六月中間有看過五、六次，就只看感冒˙˙˙等
         語，嗣於九十一年一月二十八日本院審理時則證稱：˙˙一年間大約有八
         、九次（指八十九年間至乙○○診所看診次數）˙˙健保局訪談時我有說
         在八十九年二月看過一次，那時我忘記了，偵查中是我事後回想不是只有
      看過一次，應該有很多次所以才這樣回答˙˙˙等語。證人庚○○於健
         保局訪談時雖供述：˙˙最早係過年後到五月以前之間，和女兒一起去李
         榮先診所就診一次，就沒再就診迄今˙˙˙等語，然其於八十九年十二月
         二十二日偵查中檢察官訊問時則改稱：˙˙˙我不只看過一次˙˙等語，
         後於九十一年一月二十八日本院審理時則證稱：˙˙˙˙九二一之後我有
         一次是跟我女兒在八十九年五月前有去過一次，之後我自己也有去過一次
         ，在其後我又帶我女兒去看病，去幾次我忘記了˙˙˙等語。證人黃淑
         真於健保局訪談時雖供稱：˙˙未曾作尿液檢查，確定未曾在此診所（指
         乙○○所開設診所）驗尿˙˙等語，而於偵審中迭經傳訊己○○則均未到
         庭，然經傳訊證人即曾在被告診所內擔任護士之甲○○到庭證稱：˙˙因
         她（指己○○）常帶很多小朋友去˙˙我有時會幫忙照顧，她有作過檢查
         ，有驗過尿，看診次數以及有作過幾次檢查不記得了˙˙˙等語，另參諸
         被告所提出卷附之己○○事後所書立之陳述書，載明其確曾於八十九年五
         月七日及同年七月十日在被告診所做過尿液檢查等語。觀諸上開證人莊智
         翔、庚○○嗣於偵審中及證人甲○○於本院審理中所證述之情節，及上開
         陳述書所載之內容，與證人丁○○、庚○○、己○○其等在健保局人員訪
         談時所製作訪談紀錄相比較，前後均顯有不一，自難憑其等上開顯有瑕疵
         ，且有疑議之訪談紀錄，遽以認定被告確有虛報其等醫療費用之事。
   （三）證人丙○○並未接受健保局人員製作訪談紀錄，於偵查中亦並未到庭應訊
         ，有卷附訪談紀錄與偵查筆錄在卷足憑，是公訴人逕以上開不存在之資料
         ，遽為被告不利認定之論證，自有所誤解。另證人戊○○於健保局訪談時
         雖供稱：我及先生丙○○今年（指八十九年）曾有（經）舅媽介紹至李榮
         先診所做成人健康檢查，我們夫妻二人今年也都只去該診所這次，做抽血
         及驗尿，都未看病也未給任何藥物˙˙˙等語，於九十一年二月二十五日
         本院審理時則改稱：（問）你們二位八十九年六月間是否有去乙○○診所
         看診，（答）有，確定日期不記得了，我用震災卡有去做健康檢查二次，
         第一次驗血、驗尿是一般的身體檢查，第二次檢查Ｂ型肝炎˙˙伊確實有
         到該診所（指乙○○開設診所）做過二次（健康檢查），另第三次有跟我
         先生去未掛號，是看第二次的檢查報告˙˙等語，其前後所證內容不一；
         另觀證人丙○○於同日本院審理時亦證稱：我只去做一般的健康檢查一次
         ˙˙也是驗血、驗尿˙˙實際去過二次，最後一次是跟我太太去看前次的
         檢查報告等語，則證人戊○○於健保局所為之訪談紀錄內容，自有疑議，
         尚難憑採。又觀偵查卷中就被告向健保局請領戊○○、丙○○二人之醫療
         費用，分別為六百三十二元、三百八十元，而上開費用包括每人診察費用
         二百三十元，經扣除後，其二人之醫藥費分別為四百零二元及一百五十元
         ，其金額非多，衡情被告應無虛偽申報之必要；再證人戊○○於本院審理
         時，對其夫妻二人於被告診所接受健康檢查後，被告是否有開立任何藥物
         之事，並無法明確供證，且參諸一般診所及醫院之病人於就診後，忘記取
         藥，亦時有所聞，是被告所辯並無虛報戊○○、丙○○二人醫療費用乙節
         ，應堪足採
   （四）證人辛○○係於八十九年六月二十六日至被告診所做成人健康檢查，業據
         辛○○於本院審理時到庭證稱屬實，而一般成人健康檢查並無須在全民健
         康保險卡上蓋章，亦為被告陳明在卷，而辛○○於健檢之初，雖先掛號繳
         費，並誤於全民健保卡蓋上被告診所日期戳章，然嗣辛○○於做完成人健
         康檢查後，醫生（指被告）有告訴小姐要退掛號費給我，健保卡蓋的格子
         未擦掉，但掛號費後來有退給我等情，亦據證人辛○○證稱屬實，則被告
         嗣雖未將辛○○原所蓋全民健保卡上之戳章加以塗銷，並以資向健保局申
         領辛○○之看診醫療費用，惟果被告確有虛報辛○○看診費用之不法所有
         意圖，其焉須再囑咐護士小姐要將原所蓋之健保卡上戳章塗掉，並於其後
         將原先所收取之掛號費用，再退還予辛○○，以自暴其犯行之理？另依被
         告所述，其向健保局申請醫療費用，係將前一月份全部看診之電腦資料拷
         貝至磁片後，再向健保局申領費用，而觀卷附偵查卷第十六頁被告診所之
         申領資料，八十九年一月至七月之件數，高達一萬一千餘件，另八十九年
         六月份申報之件數，亦有一千三百餘件之多，則被告就辛○○部分，衡情
         自有可能無法事後一一核對，致疏忽而無法發現並更正辛○○係做成人健
         康檢查，而非生病看診之相關錯誤資料，再參酌公訴人所指稱被告涉嫌虛
         謝報慧珠之醫療費用，依卷附資料顯示為四百八十元，其金額非多，衡情
         被告亦應無虛報之必要，則被告就辛○○部分，所辯稱其係因疏忽所致，
         並無不法虛報之故意，亦堪足採。
   （五）另觀卷附之「全民健康保險特約醫事服務機構合約書」，僅足證明被告與
         健保局就全民健保事宜簽訂契約，以規範兩造之權利義務關係，顯無法遽
         為公訴人所指被告涉有上開不法犯行之直接論證憑據；另被告因本件涉嫌
         向健保局詐領保險費事件，雖向全民健康保險爭議審議委員會及行政院衛
         生署提出相關行政救濟程序，均遭駁回之處分，有卷附之行政院衛生署訴
         願決定書可稽，惟觀上開行政救濟程序與本案刑事事件，其有關證據之調
         查，審理之程序，以及處罰或科刑之目的均有所不同，是本件自不受上開
         行政訴願事件結果之影響，申言之，本院就被告所涉犯之本件刑事事件，
         自得另依所調查之相關事證，遽以論斷被告是否確有涉犯刑責，而不得逕
         以該訴願之結果，直接作為被告涉有本件刑事犯罪之憑據。而觀諸上揭訴
         願決定書所載之內容，大揭係以上開證人於健保局接受訪談之紀錄，作為
         被告涉有虛報醫療費用之主要論據，然如上所述，前開證人於健保局所為
         之訪談資料，均顯有重大瑕疵與可議之處，而不足採，自難以該訴願決定
         書所載之內容，逕以認定被告確有公訴人所指稱製作不實資料，並虛報醫
         療費用之不法情事。
五、綜上所述，本件公訴人所提出之證據，並無法確切證明被告有不法所有之意圖，
    且以製作不實之資料，向健保局詐領保險醫療費用之犯行，而有相當合理性之懷
    疑存在。此外，公訴人並未再舉出其他積極、適合之證據以證明被告確有該當前
    開所指之犯行，本院復查無其他積極證據，足以證明被告涉有公訴人所指上揭不
    法罪嫌，揆諸前開規定與判例意旨所示，自應依法諭知被告無罪之判決。
六、據上論斷，應依刑事訴訟法第三百零一條第一項判決如主文。
中      華      民      國      九十一      年      四      月    十五  日
                                        法  官   黃文進
右正本證明與原本無異。
如不服本判決，應於送達後十日內向本院提出上訴狀 （須附繕本） ，上訴於台灣高等
法院台中分院。
                                        書記官
中      華      民      國      九十一      年      四      月    十五  日
